臺灣臺南地方法院刑事判決　　　　　　　　　　　　　九十年度訴字第一五七號
　　公　訴　人　臺灣臺南地方法院檢察署檢察官
　　被　　　告　甲○○
　　　　　　　　乙○○
右列被告等因公司法案件，經檢察官提起公訴（九十年度偵字第一０五一號），本院
判決如左：
    主  文
甲○○、乙○○公司之負責人共同連續，公司應收之股款，股東並未實際繳納，而以
申請文件表明收足，各處有期徒刑肆月，如易科罰金，均以佰元折算壹日。均緩刑
年。
    事  實
一、乙○○為臺南市○○路○段三百五十一號一樓「南祺建設股份有限公司」（以下
    簡稱南祺公司）之董事長，甲○○為該公司之監察人，均為公司負責人。乙○○
    與甲○○共同基於概括犯意之聯絡，明知該公司設立時應收之股款股東並未實際
    繳納，竟於民國（下同）八十四年十二月九日，將新臺幣（下同）二千五百萬元
    匯入臺南市第四信用合作社，帳戶「南祺建設股份有限公司籌備處乙○○」內（
    帳號00000000000000000號），充為南祺公司設立登記時之股
    款，並隨即於二日後（即同年月十一日）全部以現金領出，且以領出股款前之存
    款證明表明收足，委託不知情之會計人員製作不實之公司設立資本額查核報告書
    ，持向臺灣省建設廳及臺南市政府申請核發公司執照及營利事業登記證，致使承
    辦之公務員將該不實之事項登載予所職掌之公司設立登記事項卡公文書上，並於
    同年月二十三日核准其設立登記，足以生損害於臺灣省政府建設廳及臺南縣政府
    辦理公司設立登記之正確性。乙○○及甲○○復於八十五年一月間欲辦理南祺公
    司之增資，遂基於承前之概括犯意，明知該公司增資時應收之股款股東並未實際
    繳納，竟於八十五年一月十日，分別將九千九百萬元匯入臺南市第四信用合作社
    ，帳戶「南祺建設股份有限公司乙○○」內（帳號0000000號）；又將五
    千五百萬元匯入臺南市第五信用合作社立人分社，帳戶「南祺建設股份有限公司
    乙○○」內（帳號00000000000000000號），復將二千萬元匯
    入臺南區中小企業銀行西臺南分行，帳戶「南祺建設股份有限公司乙○○」內（
    帳號000000000000號），並將上開款項充作南祺公司增資之股款，
    旋於兩日後（同年月十二日）全數以現金領出，卻仍以領出前之存款證明表明收
    足，委託不知情之會計人員製作不實之資加增本發行新股資本額查核報告書向經
    濟部商業司申辦增資登記，致承辦之公務員將該不實之事項登載予所職掌之公司
    設立登記事項卡公文書上，於八十五年一月二十六日核准增資之申請，足以生損
    害於經濟部商業司辦理公司變更登記之正確性。
二、案經郭曾瓊英、郭振文、郭家銘訴由臺灣臺南地方法院檢察署檢察官偵查起訴。
    理  由
一、訊據被告甲○○、乙○○對右揭事實均供承不諱，復有臺南市第四信用合作社，
    帳戶「南祺建設股份有限公司籌備處乙○○」（帳號000000000000
    00000號）於八十四年十二月間之資金往來紀錄、臺南市第四信用合作社，
    帳戶「南祺建設股份有限公司乙○○」（帳號0000000號）、臺南市第五
    信用合作社立人分社，帳戶「南祺建設股份有限公司乙○○」（帳號00000
    000000000000號）及臺南區中小企業銀行西臺南分行，帳戶「南祺
    建設股份有限公司乙○○」（帳號000000000000號）於八十五年一
    月間之資金往來紀錄、臺南市政府九十一年一月二十三日南市建商字第０九一０
    ００五三二一０號函及經濟部商業司九十一年一月二十九日經商一字第０九一０
    二０一八三０九號函所附之資料在卷可憑，是被告甲○○與乙○○之自白與事實
    相符，應足採信。雖被告乙○○供稱其為柏慶實業公司之股東，柏慶實業公司於
    八十四年底出售金華路之大樓，其分得之款項一百五十萬即直接轉作南祺公司設
    立時之股款等語，亦與被告甲○○之供述一致，惟修正前公司法第九條第三項係
    規定公司負責人須就全部股東出資之真實性與正確性負責，以健全公司體質，並
    確保公司有實際資金可供運用並保障投資大眾，該條之規定既在保障大眾投資者
    ，則公司負責人非謂其有實際出資即可免除該條所負之責任，是被告乙○○既供
    承南棋公司之其餘股東於設立時確實未曾實際出資，縱其曾實際出資，亦難解免
    該條之罪責。又被告甲○○雖僅為南祺公司之監察人，然監察人得隨時調查公司
    業務及財務狀況，查核簿冊文件，並得請求董事會提出報告，此為監察人之職務
    範圍之一，而監察人於執行職務範圍內，亦為公司負責人，公司法第二百十八條
    第一項、第八條第二項分別定有明文，則被告甲○○身為南祺公司之監察人，明
    知該公司設立及增資時股東均未實際出資，竟未履行監察人之職責加以查核並要
    求董事會提出說明，則本院認被告甲○○於執行職務之範圍內，亦為公司負責人
    ，附此說明。
二、按行為後法律有變更者，適用裁判時之法律。但裁判前之法律有利於行為人者，
    適用最有利於行為人之法律。刑法第二條第一項定有明文。經查，被告二人行為
    後，公司法第九條業經立法院修正，並於九十年十一月十二日經總統公布，同年
    月十四日生效，修正前公司法第九條第三項規定「公司應收之股款，股東並未實
    際繳納，而以申請文件表明收足，或股東雖已繳納而於登記後將股款發還股東，
    或任由股東收回者，公司負責人各處五年以下有期徒刑、拘役或科或併科新臺幣
    六萬元以下罰金。」，修正後之公司法將第九條第一項及第二項刪除，並將修正
    前之第九條第三項改列為第一項並修正為「公司應收之股款，股東並未實際繳納
    ，而以申請文件表明收足，或股東雖已繳納而於登記後將股款發還股東，或任由
    股東收回者，公司負責人各處五年以下有期徒刑、拘役或科或併科新臺幣五十萬
    元以上二百五十萬元以下罰金。」，比較新舊法之結果，以修正前之公司法第九
    條第三項較有利於被告，自應適用修正前之公司法第九條第三項。核被告甲○○
    及乙○○所為，均係犯修正前公司法第九條第三項前段之罪及刑法第二百十四條
    之使公務員登載不實罪，被告二人關於上開犯行，有犯意聯絡及行為分擔，為共
    同正犯。又被告二人所犯違反公司法之罪及使公務員登載不實二罪間，有方法結
    果之牽連關係，為牽連犯，應從一重之修正前公司法第九條第三項前段之罪處斷
    。被告二人所為二次違反公司法之罪之犯行，時間緊接，手法相同，觸犯構成要
    件相同之罪名，顯係基於概括犯意為之，為連續犯，應依法加重其刑。爰審酌被
    告二人犯罪之動機、目的、手段、所生損害及犯罪後態度良好等一切情狀，各量
    處如主文所示之刑，末按，被告行為後，刑法第四十一條業已於九十年一月四日
    修正，並於九十年一月十日經總統公布，於九十年一月十二月生效，其中修正前
    刑法第四十一條「犯最重本刑為三年以下有期徒刑以下之罪，而受六月以下有期
    徒刑或拘役之宣告，因身體、教育、職業或家庭之關係，執行顯有困難者，得以
    一元以上三元以下折算一日，易科罰金。」由於修正後之刑法第四十一條第一項
    前段業已擴大得易科罰金之範圍，即適用新法對被告原所犯最重本刑為有期徒刑
    五年以下之罪者，在符合前開與舊法相同之其他要件下，使其有易科罰金之適用
    ，對被告而言，自以修正後之新法較為有利，故新舊法比較結果，應以新法較有
    利於被告二人，依刑法第二條第一項前段之規定，應適用裁判時新修正刑法第四
    十一條第一項前段之規定，均諭知被告二人易科罰金之折算標準，以示懲儆。又
    被告甲○○、乙○○前均未曾受有期徒刑以上刑之宣告，有臺灣高等法院被告全
    國前案紀錄表在卷可按，渠等經此偵審程序後，當知公司應實際收足股東之股款
    ，以健全公司體質並保障大眾投資者，不得以一般慣常作法為由積非成是，則被
    告二人既已知所警惕，信無再犯之虞，本院認所宣告之刑以暫不執行為適當，爰
    均併予宣告緩刑三年。
據上論斷，應依刑事訴訟法第二百九十九條第一項前段，修正前公司法第九條第三項
前段，刑法第十一條前段、第二條第一項但書、第二十八條、第五十六條、第二百十
四條、第五十五條、第四十一條第一項前段、第七十四條第一款，罰金罰鍰提高標準
條例第一條前段、第二條，判決如主文。
本案經檢察官陳建弘到庭執行職務
中      華      民      國      九十一      年      六      月    六    日
                                  臺灣臺南地方法院刑事第二庭
                                      審判長法官  侯明正
                                            法官  林彥君
                                            法官  林中如
右正本證明與原本無異。
如不服本判決，應於收受本判決後十日內，向本院提出上訴狀。（須附繕本）
中      華      民      國      九十一      年      六      月    七    日
                                      書  記  官  楊建新
修正前公司法第九條第三項
公司應收之股款，股東並未實際繳納，而以申請文件表明收足，或股東雖已繳納而於
登記後將股款發還股東，或任由股東收回者，公司負責人各處五年以下有期徒刑、拘
役或科或併科新臺幣六萬元以下罰金。
刑法第二百十四條
明知為不實之事項，而使公務員登載於職務上所掌之公文書，足以生損害於公眾或他
人者，處三年以下有期徒刑、拘役或五百元以下罰金。
